【裁判字號】    90,判,2260
【裁判日期】    901129
【裁判案由】    徵收補償
【裁判全文】
最  高  行  政  法  院  判  決                    九十年度判字第二二六○號
    原      告  戊○○
                丁○○
                乙○○
                丙○○
                甲  ○
    被      告  苗栗縣政府
    代  表  人  傅學鵬
右當事人間因徵收補償事件，原告不服內政部中華民國八十九年三月二日台八九內訴
字第八八○九一二五號再訴願決定，提起行政訴訟。本院判決如左：
    主  文
原告之訴駁回。
訴訟費用由原告負擔。
    事  實
緣原告所有坐落苗栗縣通霄鎮○○段一四六、一四六－一、一四五－一、四六七－一
三地號土地，經被告八十七年二月十七日府地用字第一一九五五號公告徵收作為第二
高速公路後續計畫西湖大甲段（苗栗縣通霄鎮三六Ｋ＋九五○－四八Ｋ＋五四五內湖
、梅樹腳、通南段）工程用地。原告有異議，以地價補償偏低，於八十七年十二月二
十二日提出陳情。案經被告函請其所屬通霄地政事務所以八十八年一月七日通地三字
第三一號函復適當。原告仍有異議，一再提出陳情。終經被告以八十八年三月二十五
日府地價字第八八○○○二一四九號函請其所屬通霄地政事務所以八十八年四月六日
通地三字第一八二八號函復原告略謂：經檢討後本案土地實非屬錯誤或遺漏應依法辦
理公告更正之範疇。原告對之不服，提起訴願、再訴願，請求更正系爭土地八十六年
公告地價並請比照相鄰農地公告地價每平方公尺一○○○元補償，遞遭決定駁回，遂
向本院提起行政訴訟。茲摘兩造訴辯意旨如次：
原告起訴意旨略謂：一、被告機關未斟酌通霄地政事務所於八十六年度之公告地價有
誤，上開地價根本未斟酌農地土地改良及土地使用改變，而予以調整地價，更違背地
價調查估計規則第二十一條、第二十三條第一項第三款之規定，有違平等原則，自應
依法更正地價，是原處分之決定自有違誤，當不足採。按跨越兩個以上地價區域之土
地，分別按各該區段之面積乘以各該區段地價之積之和，除以宗地面積作為宗地單位
地價。地價調查估計規則第二十三條第一項第三款定有明文。依航照圖及地價區域圖
覯之，原告所有系爭土地為水稻田地，與相毗鄰土地如內湖段第一四八－一、一四八
－二、一五一－二、一五一－三、一五一－四、一五一－六、四五五－二、四六七－
五二之市○○○○地段相連、情況相同，本即應按地價調查估計規則第二十一條第一
項第一款劃為同一區域，亦即應劃分同為一七○地價區域，惟被告機關將原告所有土
地劃為一六五地價區域，其地價區域劃分顯然違背上開規則，當不足採。二、地價調
查估計規則第二十一條第一項第二款規定：「．．．前款區段界線，應以使用分區或
編定使用地類別、使用管制、使用情形或道路、溝渠等易於辨識之自然界線為準。」
矧此，同屬編定為山坡地保育區農牧用地，自應依土地使用情形劃分地價區段界線，
雖屬當然。原告所有土地與相毗鄰土地如內湖段第一四八－一、一四八－二等土地同
為水稻田地，本應同劃為一七○地價區域，惟被告機關依據通霄地政事務所函件竟將
原告土地列為一六五地價區域，其地價區域之劃分自有錯誤，自應予以更正。三、縱
觀相毗鄰土地如內湖段第四五八－五、四五八－六、四五八－七、四五八－二、四五
九－二、四六一、四六三等土地，為中坡度陡峭林地，卻編為一六七地價區域，其於
八十六年度之公告現值亦為每平方公尺新臺幣壹仟元，而同一六七地價區○○○○段
第四七六－一二於八十六年度之公告地價亦為壹仟肆佰元。則按諸地價調查估計規則
第二十一條、第二十二條規則，衡諸「平等原則」，系爭土地無論在地形平坦、農地
改良、交通運輸、電力用水設施方面其條件非但相同，甚且優於上開土地，則系爭土
地列為一六五地價區域，而未列為一六七地價區域，顯有違誤，依法應予更正，始符
法令。四、地價之調查估計，應切合估計當時土地之實值，地價調查估計規則第四條
定有明文。系爭土地自六十八年以來即闢為水稻田地，揆諸七十一年航照圖甚明，然
原告所有系爭土地列卻編為一六五地價區域，每平方公尺僅六六○元。反觀乎內湖段
第四五八－五、四五八－六、四五八－七等土地皆為中坡度陡峭林地，卻編為一六七
地價區域，其公告地價竟編為每平方公尺壹仟元。一個平坦農地地價僅為每平方公尺
僅六六○元，另一為陡峭林地，衡諸常情及土地實價，陡峭林地之土地實價豈會高於
平坦農地，益證系爭土地編為一六五地價區域顯屬錯誤，自應依法予以更正，始符法
制。五、綜右所述，原告所有土地，其地價區域劃分錯誤，倘未能依法更正，則任何
人對於地政機關長久未依地價調查估計規則所核定之地價沒有任何申請更正之機會。
被告機關再主張依平均地權條例第十條適用，不啻使原告永無申請更正公告地價之機
會，更造成原告財產損失，請判決撤銷訴願、再訴願決定及原處分等語。
被告答辯意旨略謂：一、被告辦理地價區段之劃分，係依據地價調查估計規則第二十
一條之規定，由轄區地政事務所承辦員攜帶地籍藍圖、地價分佈圖及地價區段勘查表
實地勘查。斟酌地價之差異、當地土地使用管制、交通運輸、自然條件、土地改良、
公共建設、特殊設施、工商活動、房屋建築現況、土地利用現況、發展趨勢及其他影
響地價因素，於地籍藍圖上，將地價相近、地段相連、情況相同或相近之土地劃為同
一區段。並以使用分區或編定使用地類別、使用管制、使用情形或道路、溝渠等易於
辨識之自然界線為區段界線。而情形特殊者，則以適當之地籍線為之；乃為全盤之考
量，並斟酌實際情形辦理。而同規則第二十三條第一項第三款係指區段地價經地價評
議委員會評定通過後，跨越兩個以上地價區段之宗地單位地價計算方法，本案土地皆
位於單一地價區段範圍內，並無跨越兩個以上地價區段之情事，自無本法之適用。二
、依據平均地權條例第四十六條之規定，直轄市或縣（市）政府，對於轄區內之土地
，應經常調查其地價動態，繪製地價區段圖並估計區段地價後，提經地價評議委員會
評定，據以編製土地現值表於每年七月一日公告，作為土地移轉及設定典權時，申報
土地移轉現值之參考；並作為主管機關審核土地移轉現值及補償徵收土地地價之依據
。轄區地政事務所辦理公告土地現值作業時，均依地價調查估計規則及原臺灣省實施
地價調查估計作業規定等相關法令辦理，完成區段地價估計作業後，並提經地價評議
委員會評定通過後報省核備，於七月一日公告，實無原告所陳不符地價調查估計規則
之情事。三、地價區段範圍既經依法劃定，區段地價既經依法評定，土地現值既經依
法公告即有其法律上之效力，無庸置疑；而其公告更正除非經檢討後確有符合內政部
頒「辦理更正公告地價、公告土地現值作業注意事項」第二條及第三條所列舉之法定
原因者，不得辦理。原告所列舉本案土地之毗鄰山溪田農地（通霄鎮○○段一四八之
一、一四八之二、一五一、一五一之二、一五一之三、一五一之四、一五二之六、四
五五之二、四六七之五二號等土地），原屬山溪田範圍之地價區段，轄區地政事務所
於作業時誤將其劃入山坡地範圍之地價區段，致其徵收當期八十六年公告土地土地現
值降低，經民眾陳情並經檢討後認定該地價區段範圍之劃分確屬錯誤，故依法重新提
經地價評議委員會評議通過後公告更正在案。而原告所有土地，部分雖經土地改良為
梯田地形，部分仍屬斜坡土地，且其自始即屬山坡地範圍之地價區段，經檢討後認定
仍與毗鄰業經開發之山溪田農地地價區段顯不相當，實非屬錯誤或遺漏應依法辦理公
告更正之範疇，故仍全部維持原地價區段。四、被告辦理土地現值之公告及更正作業
皆依據法定方式及程序辦理，經原告陳請或異議聲請時亦依法函復並明法令之依據
，及本案土地非屬錯誤或遺漏應依法辦理公告更正範疇之事實理由。原告以其部分土
地闢為與毗鄰業經開發之山溪田農地顯不相當之梯田及溜池陳為地價區段劃分錯誤，
主張應重新提經地價評議委員會評議更正，依法未合。請判決駁回原告之訴等語。
    理  由
按平均地權條例第十條規定：「本條例實施地區內之土地，政府於依法徵收時，應按
照徵收當期之公告土地現值，補償其地價。．．．。」本件原告所有坐落苗栗縣通霄
鎮○○段一四六、一四六－一、一四五－一、四六七－一三地號土地，經被告八十七
年二月十七日府地用字第一一九五五號公告徵收，作為第二高速公路後續計畫西湖大
甲段（苗栗縣通霄鎮三六Ｋ＋九五○－四八Ｋ＋五四五內湖、梅樹腳、通南段）工程
用地。原告有異議，以地價補償偏低於八十七年十二月二十二日提出陳情，案經被告
函請其所屬通霄地政事務所以八十八年一月七日通地三字第三一號函復：「．．．三
、．．．內湖段一四六、一四六－一、一四五－一號等三筆土地係屬山坡地範圍之一
六五地價區段內零星農地及溜地．．．同段四六七－一三號土地屬山坡地地形，僅部
分闢為田地或溜地使用，與毗鄰一六七地價區段顯不相當，仍以維持山坡地範圍之一
六五區段為適當。且本區段每平方公尺六六○元與內湖山坡地範圍之一七○區段每平
方公尺六六○元、、圳頭山坡地範圍之一七二區段每平方公尺僅六六○元、隘口寮山
坡地範圍之一四八區段每平方公尺僅六七○元之地形地貌相似，區段地價相當。」原
告仍有異議，一再提出陳情，被告乃以八十八年三月二十五日府地價字第八八○○○
二一四九號函請其所屬通霄地政事務所以八十八年四月六日通地三字第一八二八號函
復原告略謂：經檢討後本案土地實非屬錯誤或遺漏應依法辦理公告更正之範疇。原告
對之不服，以被告發放系爭土地徵收補償作業時，原告異議系爭土地水稻田、溜地及
徵收補償費與坡度陡峭林地相同，顯不合理且補償費偏低。嗣後被告於八十八年十二
月十九日辦理更正地價補償費調整，將毗鄰土地（內湖段第一四八－一、一四八－二
、一五一、一五一－二、一五一－三、一五一－四、一五一－六、四五五－二、四六
七－五二地號）由八十六年公告地價每平方公尺六六○元調整為每平方公尺一○○○
元，而同為山谷平坦之系爭土地卻未獲調整，有欠公平為由，提起訴願，被駁回。原
告仍不服，以系爭土地水稻田溜地部分與毗鄰農地（內湖段第一四八－一、一四八－
二、一五一、一五一－二、一五一－三、一五一－四、一五一－六、四五五－二、四
六七－五二地號）屬土地市○○○○地段相連、情況相同、相近之土地，依地價調查
估計規則第二十一條第一項第一款規定應劃為同一（一七○）地價區段，向內政部提
起再訴願，請求更正系爭土地八十六年公告地價並請比照相鄰農地公告地價每平方公
尺一○○○元補償，遞遭內政部再訴願決定駁回。查原告所有苗栗縣通霄鎮○○段一
四六、一四六－一、一四五－一、四六七－一三地號土地係屬山坡地保育區之非都市
土地，經被告八十七年二月十七日公告徵收，被告按徵收當期之八十六年度公告土地
現值每平方公尺六六○元予以補償，揆諸首揭法律規定，並無不合，一再訴願決定遞
予維持，亦無違誤，均應予維持。按直轄市或縣（市）政府對於轄區內之土地，應經
常調查其他地價動態，繪製地價區段圖並估計區段地價後，提經地價評議委員會評定
，據以編製土地現值表於每年七月一日公告，作為土地移轉及設定典權時，申報土地
移轉現值之參考；並作為主管機關審核土地移轉現值及補償徵收土地地價之依據，行
為時平均地權條例第四十六條定有明文。因此，原告如認系爭土地地價區段劃分錯誤
，應於土地現值表公告時表示不服。本件系爭土地，於民國六十六年已依法辦理規定
地價完竣，且八十六年度土地現值業經依法公告在案，有被告所屬通宵地政事務所八
十八年二月八日（八八）通地三字第八○八號函說明三附訴願卷可稽，原告對於被告
八十六年度公告土地現值既未依法尋求救濟，自不得於被告依首開法律規定，按照徵
收當期之公告土地現值補償地價時，對於據以編製土地現值表之地價區段有所爭執。
原告主張，被告未斟酌通宵地政事所八十六年度公告土地現值違背地價調查估計規則
第二十一條、第二十三條規定，且有違平等原則，故被告據以將系爭土地列為第一六
五地價區域，自有錯誤云云，揆諸上開說明，尚無足採。再查辦理更正公告地價、公
告土地現值作業注意事項第二點規定：「公告地價或土地現值公告後如發現有左列情
形之一時，應由直轄市或縣（市）政府查明屬實核定公告更正：（一）宗地地價地號
抄錄錯誤或遺漏。（二）宗地地價計算錯誤。（三）地價區段內地號摘錄錯誤或遺漏
。（四）依都市計畫圖套繪所劃分之地價區段界線，於地籍分割後，發現該區段範圍
內之地號摘錄錯誤或遺漏。」第三點規定：「公告地價或土地現值公告後，如發現有
左列情形之一時，應由直轄市或縣（市）政府重行提經地價評議委員會評議通過後公
告更正：（一）地價區段範圍劃分錯誤。（二）區段地價計算錯誤。」本件原告以其
部分土地改良為梯田地形，應與毗鄰之山溪田農地地價區段相當，主張系爭土地之地
價區域劃分錯誤云云，並非上開法令規定得辦理更正公告地價、公告土地現值之事由
，原告請求更正系爭土地之地價區域，亦難謂有理由。至內湖段第一四八－一、一四
八－二、一五一、一五一－二、一五一－三、一五一－四、一五一－六、四五五－二
、四六七－五二地號等土地，原屬山溪田範圍內一七○地價區段，因被告辦理八十六
年度公告土地現值作業時，誤將其劃入山坡地範圍地價區段內，經被告發現後依法予
以更正，但原告所有系爭土地，自始即屬山坡地範圍內之一六五地價區段，並無地價
區段範圍劃分錯誤問題，原告請求比照上開土地改劃入毗鄰業經開發之山溪田農地一
七○地價區段內，以每平方公尺一○○○元補償，並無法律依據，自不足採。綜上所
述，原告起訴意旨，難謂有理由，應予駁回。又本院卷附被告所屬通宵地政事務所八
十八年四月六日（八八）通地三字第一八二八號致原告戊○○等人函影本說明三謂系
爭四筆土地自始即屬一六七地價區段云云，與訴願卷附同所八十八年一月七日（八八
）通地三字第三一號函影本說明三謂系爭四筆土地屬一六五地價區段，以及原處分卷
附系爭土地地價區段圖影本均有不合，顯有筆誤，應予更正，併予指明。
據上論結，本件原告之訴為無理由，爰依行政訴訟法施行法第二條、行政訴訟法第九
十八條第三項前段，判決如主文。
中    華    民    國      九十      年      十一      月      二十九    日
                    最 高 行 政 法 院  第 二 庭
                                審 判 長 法  官      陳  石  獅
                                         法  官      徐  樹  海
                                         法  官      彭  鳳  至
                                         法  官      高  啟  燦
                                         法  官      黃  合  文
右  正  本  證  明  與  原  本  無  異
                                         法院書記官  王  福  瀛
中    華    民    國      九十      年      十二      月      一        日


司法院資訊處製作；財團法人民間司法改革基金會備份。
